【裁判字號】    97,訴,1672
【裁判日期】    971231
【裁判案由】    損害賠償
【裁判全文】
臺灣臺中地方法院民事判決  97年度訴字第1672號
原      告  丙○○○
訴訟代理人  丁○○
            乙○○
被      告  甲○○
訴訟代理人  戊○○
上列當事人間請求損害賠償事件，由本院刑事庭（96年度交附民
字第371號）移送前來，本院於民國97年12月18日言詞辯論終結
，判決如下：
    主      文
被告應給付原告新臺幣壹拾伍萬零貳佰肆拾柒元及自民國九十六
年十二月二十二日起至清償日止，按年息百分之五計算之利息。
原告其餘之訴駁回。
訴訟費用由被告負擔拾分之壹，餘由原告負擔。
本判決原告勝訴部分得假執行；但被告如以新台幣壹拾伍萬零貳
佰肆拾柒元預供擔保，得免假執行。
原告其餘假執行之聲請駁回。
    事實及理由
一、按訴狀送達後，原告不得將原訴變更或追加他訴。但有下列
    各款情形之一者，不在此限：一、被告同意者。三、擴張或
    減縮應受判決事項之聲明者。被告於訴之變更或追加無異議
    ，而為本案之言詞辯論者，視為同意變更或追加，民事訴訟
    法第255條第1項第1款、第3款及第2項分別定有明文。原告
    於告訴被告過失傷害之刑事訴訟程序附帶提起本件民事訴訟
    ，原聲明求為「被告應給付原告新台幣（下同）3,877,060
    元及自起訴狀繕本送達之翌日起至清償日止，按年息5%計算
    之利息」之判決，嗣於訴狀送達被告後，並經本院刑事庭將
    該附帶民事訴訟裁定移送本院民事庭審理後，於民國97年12
    月3日具狀就勞動能力減損部分擴張請求為1,384,099元，又
    於97年12月9日言詞辯論期日擴張聲明求為「被告應給付原
    告4,277,908元及自起訴狀繕本送達之翌日起至清償日止，
    按年息5%計算之利息」之判決，被告並無異議，而為本案之
    言詞辯論，核為原告擴張應受判決事項之聲明及經被告無異
    議，而為本案之言詞辯論，視為同意該追加，與民事訴訟法
    第255條第1項第1款、第3款及第2項之規定相符，應予准許
    ，合先敘明。
二、原告主張：被告於96年5月17日10時許，駕駛車號3V-2522號
    自小客車，沿臺中市○○路由北往南方向行駛，行經惠中路
    與文心一路交岔路，並右轉入文心一路，適原告騎乘車號EZ
    P-360號輕型機車，同向行駛在被告所駕駛之自小客車後，
    因被告轉彎車未讓原告直行車先行，逕行右轉，造成被告駕
    駛之自小客車右後車尾撞擊原告駕駛之輕型機車前車頭，原
    告人車倒地，因而受有腰椎挫傷併第一腰椎爆裂性骨折、身
    體挫、擦傷等傷害。原告因本事件而支出醫療費用9,110元
    。並須穿戴背架臥床休養3個月，背架及助行器之費用合計
    為10,699元。又原告於事故後，臥床療養3個月及復健期間
    ，所支出之營養補給品費用共216,000 元。原告自96年5月
    17日起至96年5月25日止，共住院9日，均由其家人看護，以
    每日2,000元之看護費用計算，計18,000元；又原告臥床療
    養3個月期間，無法行動自如，日常生活皆有賴家人照料，
    以每日2,000元之看護費用計算，則3個月之看護費用為180,
    000元；再依醫囑預計復健期間為2年，依此計算，二年復健
    期間之看護費用為1,460,000元，總計1,658,000元。原告於
    本件事故發生前，係任職於訴外人豐饌有限公司，其95年度
    之薪資所得為263,533元。原告為40年10月10日出生。原告
    於本件事故發生時56歲，並96年9月6日經診斷脊柱已屬殘廢
    ，領有身心障礙手冊，為輕度肢障，以勞動基準法規定退休
    年齡為65歲，依霍夫曼計算法扣除中間利息，原告9年期間
    原可獲得之薪資為1,999,854元（計算式：263,533元×7.00
    000000＝1,999,854元）。原告符合勞工保險殘廢給付標準
    表第53項規定之「脊柱遺存顯著畸形或顯著運動障礙」，為
    第7級殘廢，喪失勞動能力程度為69.21％，故原告請求勞動
    能力減損賠償之金額為1,384,099元（計算式：1,999,854
    元×69.21％＝1,384,099元）。原告本件事故發生時係56歲
    ，依內政部統計處94年臺灣地區簡易生命表55-59歲年齡組
    之平均餘命為28.22年，而原告本可與一般正常人一樣正常
    行走、工作，照顧家庭，閒暇時更可到處旅行，如今因被告
    之行為，致原告未來之人生僅能以輪椅代步，原告內心所受
    之痛苦，自非言語所能形容，且被告於偵查中，竟仍卸詞狡
    辯，顯無悔意，更加深原告之痛苦，爰請求被告賠償精神慰
    撫金1,000,000元。爰依民法第184條第1項前段、第191條之
    2、第193條第1項及第195條第1項規定之侵權行為之損害賠
    償請求權，請求被告給付前開費用。並聲明：(一)被告應給付
    原告4,277,908元，及自起訴狀繕本送達翌日起至清償日止
    ，按年息5%計算之利息；(二)願供擔保，請准宣告假執行。
三、被告抗辯：對原告因本事件而支出醫療費用9, 110元，原告
    因腰椎挫傷併第一腰椎爆裂性骨折，須穿戴背架臥床休養3
    個月，背架及助行器之費用合計為10,699元部分不爭執。惟
    就本事件，被告已經轉彎完成，並無過失。原告主張原告於
    事故後，臥床療養3個月及復健期間，所支出之營養補給品
    費用共216,000元，不能認為是醫療所必須。就看護費用部
    分，除就原告自96年5月17日起至96年5月25日止，共住院9
    日，認有看護必要，並協議以每日2,000元計算看護費用外
    ，均不能認為有看護必要。亦不能認原告有減少勞動能力之
    損害。原告請求之慰撫金亦屬過高。並聲明：(一)原告之訴駁
    回；(二)如受不利判決，願供擔保請准宣告免為假執行。
四、兩造不爭執之事實：
(一)被告於96年5月17日10時許，駕駛車號3V-2522號自小客車，
    沿臺中市○○路由北往南方向行駛，行經惠中路與文心一路
    交岔路，並右轉入文心一路，適原告騎乘車號EZP-360號輕
    型機車，同向行駛在被告所駕駛之自小客車後，以其輕型機
    車前車頭撞及被告上開自小客車之右後車尾，原告人車倒地
    ，因而受有腰椎挫傷併第一腰椎爆裂性骨折、身體挫、擦傷
    等傷害。
(二)原告於本件事故發生前，係任職於訴外人豐饌有限公司，其
    95年度之薪資所得為263,533元。
(三)原告為40年10月10日出生。
(四)本件刑事部分，被告業經本院於97年5月28日以96年度交易
    字第910號刑事判決，判處被告因過失傷害人，處拘役50日
    ，如易科罰金，以新臺幣1,000元折算1日。
(五)原告因本事件而支出醫療費用9,110元，原告因腰椎挫傷併
    第一腰椎爆裂性骨折，須穿戴背架臥床休養3個月，背架及
    助行器之費用合計為10,699元部分不爭執，並協議該費用為
    原告因本事件所必要之支出。
(六)就原告自96年5月17日至96年5月25日，9日住院期間，兩造
    協議有僱請看護之必要，看護費用並協議每日以2,000元計
    算。
五、得心證之理由：
    本件兩造厥有爭執者，為被告是否應負本件侵權行為之責任
    ？及原告因本件侵權行為所得請求之損害賠償金額為何？經
    查：
(一)原告主張被告於96年5月17日10時許，駕駛車號3V-2522號自
    小客車，沿臺中市○○路由北往南方向行駛，行經惠中路與
    文心一路交岔路，並右轉入文心一路，適原告騎乘車號EZP-
    360號輕型機車，同向行駛在被告所駕駛之自小客車後，以
    其輕型機車前車頭撞及被告上開自小客車之右後車尾，原告
    人車倒地，因而受有腰椎挫傷併第一腰椎爆裂性骨折、身體
    挫、擦傷等傷害之事實，業據原告提出臺中市○○○道路交
    通事故初步分析研判表、現場照片、道路交通事故現場圖、
    診斷證明書及臺灣臺中地方法院檢察署96年度偵字第25234
    號檢察官起訴書為證，並有臺灣臺中地方法院檢察署96年度
    偵字第25234號、本院96年度交易字第910號、臺灣高等法院
    臺中分院97年度交上易字第1282號過失傷害案件卷證資料可
    稽，復有臺中市警察局第六分局97年8月15日中分六警交字
    第0970028203號函所檢附之道路交通事故現場圖、調查報告
    表（一）、（二）、談話紀錄表、補充資料表及現場照片在
    卷可稽。雖被告否認有過失。惟按汽車行駛至交岔路口，其
    行進、轉彎，應依下列規定：七、轉彎車應讓直行車先行，
    道路交通安全規則第102條第1項第7款定有明文。查依上開
    道路交通事故現場圖、調查報告表（一）、（二）、談話紀
    錄表、補充資料表及現場照片所示，本件事故，乃被告駕駛
    車號3V-2522號自小客車，沿臺中市○○路由北往南方向行
    駛，原告騎乘車號EZP-360號輕型機車，同向行駛在被告所
    駕駛之自小客車後，行經惠中路與文心一路無號誌之交岔路
    口，被告所駕駛車輛欲右轉入文心一路，被告所駕駛機車前
    車頭與原告所駕駛汽車右後角保險桿均有撞痕，亦即被告所
    駕駛機車前車頭與原告所駕駛汽車右後角保險桿發生擦撞，
    被告所駕駛汽車於事故後並逆向停於左轉後對向車道路口停
    止線上，被告於右轉時，有發現後方有來車，原告並有看見
    左前方被告駕駛車輛打方向燈右轉。則被告於前開時地駕駛
    前開車輛行經肇事地點既看見後方有來車，自應加以注意其
    欲右轉之轉彎車應讓直行車先行，且依當時情狀，又無不能
    注意之情形，竟疏不注意為之，貿然右轉，以致肇事，致原
    告受傷，顯違上開道路交通安全規則之規定，而有過失。又
    按行車速度，依速限標誌或標線之規定，無速限標誌或標線
    者，應依下列規定：二、行經無號誌之交岔路口，均應減速
    慢行，作隨時停車之準備，道路交通安全規則第93條第1項
    第2款亦有明文。即知原告行駛至上開無號誌之交岔路口，
    顯亦未減速慢行，作隨時停車之準備，致發現被告所駕駛之
    車輛右轉時，閃避不及，其機車前車頭始擦撞被告所駕駛車
    輛之右後保險桿，原告亦有違上開道路交通安全規則第93條
    第1項第2款之規定，亦有過失。本件經送請臺灣省台中縣區
    車輛行車事故鑑定委員會鑑定結果，亦同此認定，認兩造有
    上開過失，有該會97年10月14日中市行字第0975403114號函
    所檢附之該會鑑定意見書附卷可按。本院審酌上開情節，認
    兩造之過失比例為2：8。
(二)按因故意或過失，不法侵害他人之權利者，負損害賠償責任
    ；汽車、機車或其他非依軌道行駛之動力車輛，在使用中加
    損害於他人者，駕駛人應賠償因此所生之損害；又不法侵害
    他人之身體或健康者，對於被害人因此喪失或減少勞動能力
    ，或增加生活上之需要時，應負損害賠償責任；再不法侵害
    他人之身體、健康，或不法侵害其他人格法益而情節重大者
    ，被害人雖非財產上之損害，亦得請求賠償相當之金額，民
    法第184條第1項前段、第191條之2前段、第193條第1項及第
    195條第1項分別定有明文。查被告既因過失，致原告受有前
    揭傷害，被告顯然過失不法侵害原告之身體、健康人格權，
    揆之上開規定及說明，被告自應負侵權行為損害賠償責任。
    玆審酌原告所請求之各項損害賠償金額如下：
１、醫療費用及增加生活上之需要費用：
(1)、原告主張其因本事件而支出醫療費用9,110元，並須穿戴背
    架，背架及助行器之費用合計為10,699元之事實，業據原告
    提出收據及統一發票為證，並有郭大添骨科診所97年7月9日
    函及林新醫院97年7月22日林醫仁字第0970000324號函所檢
    附之明細表在卷可稽，復為兩造對此部分醫療費用9,110元
    ，及背架及助行器之費用合計為10,699元部分不爭執，並協
    議該費用為原告因本事件所必要之支出，堪認為真實，並堪
    認此部分費用為原告所增加生活上必需之支出。被告應給付
    原告上開費用，依其過失比例計算即為15,847｛（9,110＋
    10,699）x8/10= 15,847（元以下四捨五入）｝元。原告就
    此部分之請求，即於15,847元範圍內為有理由，逾此部分之
    請求，即屬無據。
(2)、原告主張其於事故後，臥床療養3個月及復健期間，所支出
    之營養補給品費用共216,000元云云，固據其提出收據及統
    一發票為證。然按當事人主張有利於己之事實者，就其事實
    有舉證之責任，民事訴訟法第277條前段亦有明文。原告主
    張此部分之費用，既為被告所否認，原告即應就其此部分之
    主張舉證以實其說。而原告就其此部分主張之費用，除上開
    合計7,236元之收據及統一發票外，餘均未提出支出之證明
    ，依上開民事訴訟法第277條前段之規定，已難認原告此部
    分主張之費用為真實。再依原告所提出之上開收據及統一發
    票所示，該二仙膠等物品，顯非醫師處方，而為原告所自行
    購買之食品，亦難認係醫療所必需。既難認原告主張此部分
    之費用為真實，復難認其主張此部分之費用為必要，原告主
    張此部分之費用，即難准許。
(3)、看護費部分：
    原告雖主張原告自96年5月17日起至96年5月25日止，共住院
    9日，均由其家人看護，以每日2,000元之看護費用計算，計
    18,000元；又原告臥床療養3個月期間，無法行動自如，日
    常生活皆有賴家人照料，以每日2,000元之看護費用計算，
    則3個月之看護費用為180,000元；再依醫囑預計復健期間為
    2年，依此計算，二年復健期間之看護費用為1,460,000元，
    總計1,658,000元等情，固據其提出診斷証明書為證。然依
    原告所提出之診斷證明書所示，並無需僱請看護之記載，自
    難憑認原告即需僱請看護。固除就原告主張其自96年5月17
    日至96年5月25日，9日住院期間，兩造協議有僱請看護之必
    要，看護費用並協議每日以2,000元計算，合計18,000元，
    堪認係原告因本事件所增加生活上必需之支出外，餘已難認
    原告之主張為真實。再經本院向林新醫院函查結果，該院分
    別函以：「無法評估」；「難以判斷回覆」等語，亦分別有
    該院上開97年7月22日林醫仁字第0970000324號函及97年12
    月3日林醫仁字第0970000576號函在卷可稽，更難認原告主
    張其餘之看護費為真實，自亦難認原告有支出其餘部分看護
    費之必要。被告應給付原告之看護費，即僅能認於18,000元
    範圍內為實在，並為必需，依被告過失比例計算即為14,400
    （18,000x8/10= 14,400）元。原告就此看護費部分之請求
    ，即於14,400元範圍內為有理由，逾此部分之請求，即屬無
    據。
２、喪失勞動能力之損害：
    原告主張其於本件事故發生前，係任職於訴外人豐饌有限公
    司，其95年度之薪資所得為263,533元，原告為40年10月10
    日出生，原告於本件事故發生時56歲，並96年9月6日經診斷
    脊柱已屬殘廢，領有身心障礙手冊，為輕度肢障，以勞動基
    準法規定退休年齡為65歲，依霍夫曼計算法扣除中間利息，
    原告9年期間原可獲得之薪資為1,999,854元，原告符合勞工
    保險殘廢給付標準表第53項規定之「脊柱遺存顯著畸形或顯
    著運動障礙」，為第7級殘廢，喪失勞動能力程度為69.21％
    ，故原告請求勞動能力減損賠償之金額為1,384,099元云云
    ，固據其提出勞工保險殘廢診斷書、扣繳憑單、身心障礙手
    冊為證。然業據被告否認。又按勞動基準法第59條之補償規
    定，係為保障勞工，加強勞、雇關係、促進社會經濟發展之
    特別規定，性質上非屬損害賠償，最高法院亦著有89年台上
    字第1920號裁判意旨足資參照。即知有關勞工保險所出具之
    證明及給付，性質上均非屬損害賠償。是原告持上開勞工保
    險殘廢診斷書及有關社會福利之身心障礙手冊為本件損害賠
    償之證明，已屬未合。再依上開勞工保險殘廢診斷書及身心
    障礙手冊所載，亦僅分別載有「目前雙下肢肌力3分，大部
    分時間坐輪椅，可稍微使用四腳杖」；「肢障，輕度」，並
    未載有原告所受之傷害為符合勞工保險殘廢給付標準表第53
    項規定之「脊柱遺存顯著畸形或顯著運動障礙」之傷害，亦
    難憑該勞工保險殘廢診斷書及身心障礙手冊即認原告此部分
    之主張為真實。則原告既未就其此部分之主張另舉證以實其
    說，依上開民事訴訟法第277條前段之定，已難認原告此部
    分之主張為真實。再原告是否受有達到勞工保險條例第53條
    附表所定殘廢給付標準表之殘廢等級之傷害，經兩造就上開
    由醫院鑑定事項協議由台中榮總醫院鑑定，依民事訴訟法第
    第270條之1第1項第3款及第3項前段之規定：受命法官為闡
    明訴訟關係，得為下列各款事項，並得不用公開法庭之形式
    行之：三、整理並協議簡化爭點。當事人就其主張之爭點，
    經依第1項第3款或前項為協議者，應受其拘束，兩造既就上
    開事項為協議，自均應受其拘束。而經本院依兩造協議送請
    行政院國軍退除役官兵輔導委員會臺中榮民總醫院鑑定結果
    ，經院乃鑑定：原告「不符勞保殘廢等級規定」，亦有該院
    97 年10月9日中榮醫企字第0970016112號函所檢附之鑑定書
    附卷可佐。更難認原告主張其因本件車禍受有符合勞工保險
    殘廢給付標準表第53項規定之「脊柱遺存顯著畸形或顯著運
    動障礙」之傷害云云為真實。原告此部分之請求，即屬無據
    。
３、精神慰撫金：
    按慰撫金之酌給標準與財產上損害之計算不同，然非不可斟
    酌雙方身分資力與加害程度，及其他各種情形核定相當之數
    額，最高法院亦著有51年度台上字第223號判例意旨足資參
    照。原告因本件車禍受有腰椎挫傷併第一腰椎爆裂性骨折、
    身體挫、擦傷等傷害，身體自蒙痛苦，精神上受有痛苦。查
    原告於本件事故發生前，係任職於訴外人豐饌有限公司，其
    95年度之薪資所得為263,533元，其財產僅有汽車1輛，餘無
    其他財產；被告96年度則有包括利息收入等全年度收入計15
    ,684 元，並無任何財產等情，亦有上開扣繳憑單，並有財
    政部臺灣省中區國稅局臺中市分局97年7月15日中區國稅中
    市四字第0970031949號函所檢送兩造之94至96年度綜合所得
    稅各類所得資料清單及財產歸屬資料清單附卷可參。從而，
    本院斟酌兩造前述之身分資力，被告之加害情形，原告所受
    傷害傷勢，心理及生理上所受之痛苦折磨等一切情狀，原告
    請求精神慰撫金1,000,000元尚嫌過高，應認以150,000元為
    適當。原告請求被告賠償原告精神慰撫金，依被告過失比例
    計算即於120,000元（150,000×8/10＝120,000）之範圍內
    為有理由，逾此範圍之請求，即屬無據。
(三)綜上所述，原告得依民法第184條第1項前段、第191條之2前
    段、第193條第1項及第195條第1項之規定，請求被告賠償醫
    療費用及增加生活上之需要費用30,247元（15,847＋14,400
    = 30,247）；精神慰撫金120,000元，合計為150,247元。從
    而，原告依民法第184條第1項前段、第191條之2前段、第
    193條第1項及第195條第1項之規定，請求被告給付150,247
    元及自起訴狀繕本送達翌日即96年12月22日起至清償日止，
    按年息5％計算之範圍內，洵屬正當，應予准許。逾此範圍
    之請求，即屬無據，應予駁回。本判決原告勝訴部分乃所命
    給付之金額未逾50萬元之判決，爰依職權宣告假執行，被告
    陳明願供擔保，聲請宣告免假執行，經核於原告勝訴部分，
    核無不合，爰酌定相當之擔保金額，併准許之。原告其餘假
    執行之聲請，因訴之駁回而失所依附，不予准許。
六、本件事證已臻明確，兩造其餘之陳述、攻擊防禦方法及舉證
    ，均對本判決之結果，不生影響，爰不一一論述，亦附敘明
    。
七、訴訟費用負擔之依據：民事訴訟法第79條。
中    華    民    國    97    年    12    月    31    日
                  民事第二庭    法  官  陳秋月
正本係照原本作成。
如對本判決上訴，須於判決送達後20日內向本院提出上訴狀。
中    華    民    國    97    年    12    月    31    日
                                書記官  廖曉鐘


司法院資訊處製作；財團法人民間司法改革基金會備份。
